【裁判字號】    95,簡上,793
【裁判日期】    950829
【裁判案由】    違反稅捐稽徵法等
【裁判全文】
臺灣高雄地方法院刑事判決             95年度簡上字第793號
上  訴  人
即  被  告  乙○○
上訴人因違反稅捐稽徵法等案件，不服臺灣高雄地方法院高雄簡
易庭95年度簡字第2098號，中華民國95年5 月23日第一審簡易判
決（聲請簡易判決處刑書案號：臺灣高雄地方法院檢察署95年度
偵字第6974號），提起上訴，本院管轄之第二審合議庭判決如下
：
    主  文
原判決撤銷。
乙○○共同行使從事業務之人，明知為不實之事項，而登載於其
業務上作成之文書，足以生損害於公眾及他人，處有期徒刑肆月
，如易科罰金，以銀元佰元即新臺幣玖佰元折算壹日。
被訴違反稅捐稽徵法部分，無罪。
    事  實
一、乙○○係設於高雄市○○區○○路46巷4弄4之1號「域清工
    程有限公司」（以下稱「域清公司」）之負責人，並負有製
    作各類所得扣繳暨免扣繳憑單等業務上文書之義務，為從事
    業務之人。緣乙○○之友陳寶國（未經起訴）於民國 ( 下
    同)93 年某日取得甲○○之國民身分證影本後，極需財力證
    明文件，遂要求乙○○開立薪資所得證明文件，乙○○明知
    甲○○於92年間並未於域清公司任職，竟仍與陳寶國基於共
    同行使偽造業務上登載不實文書之犯意聯絡，請陳寶國將甲
    ○○之國民身分證影本交予不知情之記帳業者郭月珍，待郭
    月珍向乙○○確認甲○○是否為域清公司之員工時，乙○○
    即向郭月珍確認甲○○為域清公司之員工，共同利用不知情
    之郭月珍於其業務上作成之文書即各類所得扣繳暨免扣繳憑
    單上，虛列登載甲○○於92年間之薪資所得為新台幣（下同
    ）62萬4000元之不實事項，由陳寶國取得上開不實之扣繳憑
    單後，供不明用途之使用，足生損害於甲○○及上開扣繳憑
    單之文書信用。嗣因域清公司於92年底經營不善而歇業，域
    清公司始未於93年間申報92年度營利事業所得稅。惟甲○○
    仍接獲財政部高雄市國稅局前鎮稽徵所製發之92年度綜合所
    得稅核定書，始查悉上情。
二、案經甲○○訴由臺灣高雄地方法院檢察署檢察官聲請簡易判
    決處刑。
    理  由
壹、證據能力部分
    按被告以外之人於審判外之言詞或書面陳述，除法律有規定
    者外，不得作為證據，刑事訴訟法第159 條第1 項定有明文
    。然被告以外之人於審判外之陳述，雖不符前4 條之規定，
    而經當事人於審判程序同意作為證據，法院審酌該言詞陳述
    或書面陳述作成時之情況，認為適當者，亦得為證據。當事
    人、代理人或辯護人於法院調查證據時，知有第159 條第1
    項不得為證據之情形，而未於言詞辯論終結前聲明異議者，
    視為有前項之同意，刑事訴訟法第159 條之5 亦定有明文。
    查證人甲○○、王洪寬、郭月珍於偵查中所為之陳述，對被
    告而言，雖屬被告以外之人於審判外之陳述，惟被告於本院
    95年8 月15日審理時，經本院合法傳喚並未到庭，檢察官於
    當日審理時對上開證人甲○○、王洪寬、郭月珍之偵查中陳
    述之證據能力並未聲明異議，本院審酌上開證人於偵查中之
    陳述，並無證據證明渠等之陳述有何非出於自由意志之情形
    ，是本件認為容許渠等陳述之證據能力，亦無不當，依刑事
    訴訟法第159 條之5 之規定，認前開證人於偵查中之證述具
    有證據能力。
貳、實體部分
一、有罪部分
(一)、上揭事實業據被告乙○○於偵查及本院95年7 月27日準備
      程序中坦承不諱，核與證人甲○○、王洪寬、郭月珍於偵
      查中所為之陳述情節相符，此外，復有「域清工程有限公
      司」基本資料查詢表、勞工保險局94年9 月20日保承資字
      第09410505620 號函附之「域清公司」被保險人名冊、勞
      工保險局94年9 月27日保承資字第0941052076 0號函附之
      甲○○投保資料、中央健康保險局高屏分局94年9 月26日
      健保高承二字第0940046774號函附之甲○○投保紀錄、中
      央健康保險局高屏分局94年9 月20日健保高承一字第0940
      044802號函附之「域清公司」在保名冊、財政部高雄巿國
      稅局前鎮稽徵所92年度綜合所得稅核定通知書 (納稅人：
      甲○○)、 財政部高雄市國稅局95年1 月25日財高國稅資
      字第0950006726號函附之各類所得扣繳暨免扣繳憑單 (
      所得人：甲○○)各1份等資料在卷可稽，足見被告之自白
      應與事實相符。綜上所述，本件事證明確，被告犯行應堪
      認定。
(二)、核被告所為，係犯刑法第216條、第215條之行使業務上登
      載不實文書罪，其與陳寶國間有犯意之聯絡及行為之分擔
      ，應依刑法第28條規定論以共同正犯，又渠2人利用不知
      情之郭月珍登載上開業務上不實文書，並使其交付陳寶國
      後，以之為不明用途之使用，均為間接正犯。又按，刑法
      於94年1月7日修正，同年2月2日公布，並於95年7月1日施
      行，而新修正刑法第2條第1項之規定，係規範行為後法律
      變更所生新舊法律比較適用之準據法，於新法施行後，應
      適用新法第2條第1項之規定，為「從舊從輕」之比較。且
      比較時應就罪刑有關之共犯、未遂犯、想像競合犯、牽連
      犯、連續犯、結合犯，以及累犯加重、自首減輕暨其他法
      定加減原因 (如身分加減)與加減例等一切情形，綜其全
      部罪刑之結果而為比較，再適用有利於行為人之法律處斷
      (最高法院85年度台上字第757號判決要旨、最高法院95年
      5月23日95年第8次刑事庭會議決議參照)。茲比較新舊法
      如下：
    (一)被告行為時之刑法第28條規定：「二人以上共同實施犯罪
      之行為者，皆為正犯」，而被告行為後，95年7 月1 日新
      修正施行之刑法第28條規定：「二人以上共同實行犯罪之
      行為者，皆為正犯」，考其立法理由，係將「共同正犯」
      之概念排除學說及實務上通稱之「陰謀共同正犯」、「預
      備共同正犯」，是修正後之共同正犯規定，限縮共同正犯
      之成立範圍，顯較修正前之規定有利於被告。
    (二)被告行為時，刑法第215 條所定之法定本刑為3 年以下有
      期徒刑、拘役或500 元以下罰金，另依罰金罰鍰提高標準
      條例第1 條前段規定，依法律應處罰金、罰鍰者，就其原
      定數額得提高為2 至10倍 (中華民國72年7 月27日司法院
      、行政院令發布，並自72年8 月1 日起施行：「依戡亂時
      期罰金罰鍰提高標準條例 (80年5 月6 日修正名稱為罰金
      罰鍰提高標準條例)第1條前段及第3 條規定將刑法定有罰
      金各條之罰金數額，均提高為10倍)。 及依現行法規所定
      貨幣單位折算新臺幣條例第2 條規定，現行法規所定金額
      之貨幣為圓、銀元或元者，以新臺幣元之3 倍計算，換言
      之，被告行為時之刑法第320 條第1 項之法定本刑，就罰
      金部分，經折算為新臺幣後，為新臺幣15000 元；而被告
      行為後，依95年6 月14日公布之刑法施行法第1 條之1 規
      定，中華民國94年1 月7 日刑法修正施行後，刑法分則編
      所定罰金之貨幣單位為新臺幣 (第1 項)。94 年1 月7日
      刑法修正時，刑法分則編未修正之條文定有罰金者，自94
      年1 月7 日刑法修正施行後，就其數額提高為30倍。但自
      72年6 月26日至94年1 月7 日新增或修正之條文，就其所
      定數額提高為3 倍 (第2 項)， 其立法理由謂：刑法24年
      施行後，為解決國民所得經濟水準已大幅提昇問題，有關
      罰金與罰鍰倍數之調整及銀元與新臺幣之折算標準，訂有
      「罰金罰鍰提高標準條例」及「現行法規所定貨幣單位折
      算新臺幣條例」，除罰金以1 銀元折算3 元新臺幣外，並
      將72年6 月26日以前修正之刑法部分條文罰金數額提高為
      10倍；其後修正者則不再提高倍數，亦即刑法分則各罪罰
      金數額視前開情形分別提高為30倍或3 倍。考量新修正之
      刑法施行後，不再適用「現行法規所定貨幣單位折算新臺
      幣條例」，為使罰金數額趨於一致，避免衍生新舊法比較
      適用問題，以緩和實務適用法律之衝擊，於不變動罰金數
      額之前提下，爰為第2 項規定等語。查刑法第215 條自72
      年6 月26日至94年1 月7 日間並無修正，是依據前揭刑法
      施行法第1 條之1 之規定，刑法第215 條之法定本刑，自
      95年7 月1 日起，就罰金部分即改為新臺幣15000 元，與
      刑法施行法第1 條之1 修訂前之數額並無不同。是本件無
      論適用行為時之刑法第215 條、罰金罰鍰提高標準條例第
      1 條前段 (提高為10倍)及 依現行法規所定貨幣單位折算
      新臺幣條例第2 條規定，或依裁判時之刑法第215 條、刑
      法施行法第1條 之1 規定，該條法定本刑之罰金數額均相
      同，本院審酌前揭立法理由，認此部分並無比較新、舊法
      之問題。惟按，被告行為時之刑法第33條第5 款規定：罰
      金：一元以上。依前述現行法規所定貨幣單位折算新臺幣
      條例第2 條之規定，折算為新臺幣後，為三元以上；而被
      告行為後，94年1 月7 日修正，同年2 月2 日公布，並於
      95年7 月1 日施行之刑法第33條第5 款規定：罰金，新臺
      幣一千元以上，以百元計算之。比較新、舊法之結果，95
      年7 月1 日修正前之刑法第215 條之法定刑，就罰金部分
      ，其最低度為新臺幣三元，而95年7 月1 日修正後之刑法
      第320 條第1 項之法定刑，就罰金部分，其最低度為新臺
      幣一千元，以修正前之刑法第215 條之規定較有利於被告
      。
    (三)惟查，本案被告與陳寶國共同利用不知情之郭月珍於業務
      上作成之文書為虛偽不實之登載，並持之行使，其2 人已
      實行構成要件之行為，並非單純之「陰謀共同正犯」或「
      預備共同正犯」，是就本案而言，比較新舊法之結果，仍
      以被告行為時之刑法規定較有利於行為人，自應依刑法第
      2 條第1 項前段規定，一體適用修正前之刑法第216 條、
      215 條、第28條之規定。
二、無罪部分：
(一)、聲請簡易判決處刑意旨略以：被告乙○○係域清公司之負
      責人，其明知甲○○於92年間並未於域清公司任職，竟於
      93年間某日，持由不知情之記帳業者郭月珍虛列登載甲○
      ○於92年間之薪資所得為62萬4000元之不實各類所得扣繳
      暨免扣繳憑單及營利事業所得稅結算申報書，向財政部高
      雄市國稅局申報域清公司92年度營利事業所得之營業費用
      薪資部分支出而行使之，藉此虛偽增加營業成本費用及減
      少營利所得，使稅捐機關於審核稅額時陷於錯誤，以此詐
      術方法逃漏域清公司92年度之營利事業所得稅，因認被告
      涉稅捐稽徵法第41條、第47條第1款之公司負責人以詐術
      逃漏稅捐罪嫌等語。
(二)、按「犯罪事實應依證據認定，無證據不得認定犯罪事實」
      、「不能證明被告犯罪者，應諭知無罪之判決」，刑事訴
      訟法第154條第2項、第301條第1項分別定有明文。又事實
      之認定，應憑證據，如未能發現相當證據，或證據不足以
      證明，自不能以推測或擬制之方法，為裁判基礎；且認定
      不利於被告之事實須依積極證據，苟積極證據不足為不利
      於被告事實之認定時，即應為有利於被告之認定；另認定
      犯罪事實所憑之證據，雖不以直接證據為限，間接證據亦
      包括在內，然而無論直接證據或間接證據，其為訴訟上之
      證明，須於通常一般之人均不致有所懷疑，而得確信其為
      真實之程度者，始得據為有罪之認定，倘其證明尚未達到
      此一程度，而有合理之懷疑存在而無從使事實審法院得有
      罪之確信時，即應由法院為諭知被告無罪之判決（參照最
      高法院40年度台上字第86號、30年度台上字第816號、76
      年度台上字第4986號判例意旨）。
(三)、公訴人認被告涉上開犯行，無非以：被告乙○○於偵查中
      之自白，證人甲○○、王洪寬、郭月珍於偵查中所為之陳
      述，「域清工程有限公司」基本資料查詢表、勞工保險局
      94年9 月20日保承資字第09410505620 號函附之「域清公
      司」被保險人名冊、勞工保險局94年9 月27日保承資字第
      0941052076 0號函附之甲○○投保資料、中央健康保險局
      高屏分局94年9 月26日健保高承二字第0940046774號函附
      之甲○○投保紀錄、中央健康保險局高屏分局94年9 月20
      日健保高承一字第09 40044802 號函附之「域清公司」在
      保名冊、財政部高雄巿國稅局前鎮稽徵所92年度綜合所得
      稅核定通知書 (納稅人：甲○○)、 財政部高雄市國稅局
      95年1 月25日財高國稅資字第0950006726號函附之各類所
      得扣繳暨免扣繳憑單 (所得人：甲○○)各1份等證據資料
      為據。惟查：「域清工程有限公司」並未辦理92年度營利
      事業所得稅結算申報，此有財政部高雄市國稅局苓雅稽徵
      所95年7 月19日財高國稅苓營所字第0950012236號函在卷
      可證，並經本院於95年7 月27日下午2 時15分許以電話查
      詢財政部高雄市國稅局苓雅稽徵所確認無誤，則「域清工
      程有限公司」既未申報92年度營利事業所得稅，被告縱係
      「域清工程有限公司」92年度之負責人，亦不因稅捐稽徵
      法第47條第1 款之罪責轉嫁規定而負有同法第41條之罪嫌
      。至於，公訴人提出之上開證據，僅能證明被告與陳寶國
      2 人共同利用不知情之郭月珍於業務上作成之文書即各類
      所得扣繳暨免扣繳憑單，故為虛偽登載甲○○領取「域清
      工程有限公司」92年度薪資所得62萬4000元，並持之行使
      之事實 (即上開論罪科刑部分)， 並不能證明「域清工程
      有限公司」有辦理92年度營利事業所得稅結算申報之事實
      ；此外，依偵查卷內所附之財政部高雄市國稅局苓雅稽徵
      所94年11月29日財高國稅苓營業字第0940019812號函及所
      附之營業稅申報資料，亦僅能證明「域清工程有限公司」
      於91、92年間確有申報「營業稅」之事實，並不能證明「
      域清工程有限公司」有辦理92年度「營利事業所得稅」結
      算申報之事實；是公訴人提出之證據，並無法使本院形成
      被告確有稅捐稽徵法第47條第1 款、第41條之犯行之有罪
      確信；此外，復查無其他積極證據足資認定被告確有前揭
      犯行，揆諸首揭法條規定及判例要旨，此部分自應為被告
      無罪之諭知。
三、原審據以論罪科刑，固非無見。惟查，原判決漏未認定被告
    係與陳寶國共同利用不知情之記帳業者郭月珍，於其業務上
    作成之文書即各類所得扣繳暨免扣繳憑單上，虛列登載甲○
    ○於92年間之薪資所得62萬4000元之不實事項，由陳寶國取
    得上開不實之扣繳憑單後，供不明用途之使用，被告與陳寶
    國間係屬共同正犯之事實，尚有未洽；又「域清工程有限公
    司」於92年底因經營不善而歇業，並未於93年間申報92 年
    度營利事業所得稅，業如前述，乃原判決竟認被告成立稅捐
    稽徵法第41條、第47條第1款之公司負責人以詐術逃漏稅捐
    罪，並予以論罪科刑，亦有未合。上訴人上訴意旨稱原判決
    量刑過重，就其所犯行使業務登載不實文書罪之部分，雖無
    理由，惟原判決既有上開瑕疵之處，自應由本院將原判決撤
    銷改判。爰審酌被告利用不知情之郭月珍登載不實之扣繳憑
    單，非但損及被害人甲○○之權益，亦有損扣繳憑單之文書
    信用，惟念其犯罪後坦承犯行，犯後態度尚稱良好，及其犯
    罪之動機、目的、手段、智識程度等一切情狀，量處如主文
    所示之刑。又本件被告犯罪時之刑法第41條第1 項前段規定
    ：「犯最重本刑為5 年以下有期徒刑以下之刑之罪，而受6
    個月以下有期徒刑或拘役之宣告，因身體、教育、職業、家
    庭之關係或其他正當事由，執行顯有困難者，得以1 元以上
    3 元以下折算1 日，易科罰金。」，另依現行法規所定貨幣
    單位折算新臺幣條例第2 條規定，現行法規所定金額之貨幣
    為圓、銀元或元者，以新臺幣元之3 倍計算，及依修正前罰
    金罰鍰提高標準條例第2 條前段（現已刪除）規定，依刑法
    第41條易科罰金者，就其原定數額提高為100 倍折算1 日，
    故被告行為時之易科罰金折算標準，得以銀元100 元以上
    300 元以下折算1 日，經折算為新臺幣後，應以新臺幣300
    元以上900 元以下折算1 日。惟95年7 月1 日修正公布施行
    之刑法第41條第1 項前段則規定：「犯最重本刑為5 年以下
    有期徒刑以下之刑之罪，而受6 個月以下有期徒刑或拘役之
    宣告者，得以新臺幣1000元、2000元或3000元折算1 日，易
    科罰金。」比較修正前後之易科罰金折算標準，以95年7 月
    1 日修正公布施行前之規定，較有利於被告，則應依刑法第
    2 條第1 項前段，適用修正前刑法第41條第1 項前段規定，
    定其折算標準。是本件並依修正前刑法第41條第1 項前段、
    修正前罰金罰鍰提高標準條例第2 條前段（現已刪除）、現
    行法規所定貨幣單位折算新臺幣條例第2 條規定，諭知易科
    罰金之折算標準。
四、按檢察官聲請以簡易判決處刑之案件，經法院認為有刑事訴
    訟法第451條之1第4項但書之情形者，應適用通常訴訟程序
    審判之，刑事訴訟法第452條定有明文；且對於簡易判決之
    上訴，準用刑事訴訟法第3編第1章及第2章之規定，管轄第2
    審之地方法院合議庭受理簡易判決上訴案件，應依通常程序
    審理。其認案件有刑事訴訟法第452條之情形者，應撤銷原
    判決，逕依通常程序為第1審判決，法院辦理刑事訴訟簡易
    程序案件應行注意事項第14項亦規定詳盡。本件原承辦檢察
    官聲請簡易判決處刑意旨，就被告所涉違反稅捐稽徵法第47
    條第1款、第41條之部分，既經本院審理後認應為無罪之諭
    知，詳如前述，依刑事訴訟法第451條之1第4項但書第3款之
    規定，本院合議庭逕依通常程序審理後，係自為第1審判決
    ，檢察官或被告如不服本判決，仍得於法定上訴期間內，向
    管轄之第2審法院提起上訴，附此敘明。
五、次按，被告經合法傳喚無正當理由不到庭者，得不待其陳述
    ，逕行判決；對於簡易判決之上訴，亦準用上開規定；刑事
    訴訟法第371條、第455條之1第3項分別定有明文；本件被告
    所犯刑法第216條、215條行使業務上登載不實文書罪部分，
    被告經本院合法傳喚無正當理由不到庭，爰依上開條文規定
    ，不待其陳述逕行判決。末按，法院認為應科拘役、罰金或
    應諭知免刑或無罪之案件，被告經合法傳喚無正當理由不到
    庭者，得不待其陳述，逕行判決刑事訴訟法第307條亦定有
    明文；查被告所涉違反稅捐稽徵法第47條第1款、第41條之
    部分，被告經本院合法傳喚無正當理由不到庭，既經本院審
    理後認應為無罪之諭知，爰亦依上開條文規定，不待其陳述
    逕行判決，亦附此敘明。
據上論斷，應依刑事訴訟法第455 條之1 第1 項、第3 項、第36
9條第1項前段、第364條、第299條第1項前段、第301條第1項、
第371 條、第307 條，刑法第2 條第1 項前段、修正前刑法第28
條、第216 條、第215 條、修正前刑法第41條第1 項前段，罰金
罰鍰提高標準條例第1 條前段、修正前罰金罰鍰提高標準條例第
2 條 (現已刪除)， 現行法規所定貨幣單位折算新臺幣條例第2
條，判決如主文。
本案經檢察官陳文哲到庭執行職務。
中    華    民    國    95    年    8     月    29    日
                  刑事第九庭  審判長法  官  陳建和
                                    法  官  王啟明
                                    法  官  謝梨敏
以上正本證明與原本無異。
偽造文書部分不得上訴。
稅捐稽徵法部分得上訴，如不服本判決，應於收受送達後10日內
向本院提出上訴書狀。
中    華    民    國    95    年    9     月    1     日
                                    書記官  林姵妤
附錄本判決論罪科刑所依據之法條：
中華民國刑法第215條
(業務上文書登載不實罪)
從事業務之人，明知為不實之事項，而登載於其業務上作成之文
書，足以生損害於公眾或他人者，處3年以下有期徒刑、拘役或
500元以下罰金。
中華民國刑法第216條
行使第210條至第215條之文書者，依偽造、變造文書或登載不實
事項或使登載不實事項之規定處斷。


司法院資訊處製作；財團法人民間司法改革基金會備份。
